【裁判字號】    97,易緝,85
【裁判日期】    981216
【裁判案由】    詐欺
【裁判全文】
臺灣板橋地方法院刑事判決              97年度易緝字第85號
公  訴  人  臺灣板橋地方法院檢察署檢察官
被      告  乙○○（原名蘇宏文.
上列被告因詐欺案件，經檢察官提起公訴（96年度偵字第10331
號），本院判決如下：
    主  文
乙○○幫助意圖為自己不法之所有，以詐術使人將本人之物交付
，處有期徒刑捌月；減為有期徒刑肆月，如易科罰金，以參佰元
折算壹日。
    事  實
一、乙○○（原名蘇宏文）依其智識程度，可預見提供自己之帳
    戶存摺、提款卡等供不熟識之人使用，可能幫助他人以該帳
    戶作為收取詐騙被害人所得財物之用，竟仍不違背其本意，
    基於幫助他人詐欺取財之犯意，於民國91年7 月5 日迄94年
    7 月25日間某日時，在不詳地點，將其前於91年7 月1 日在
    中華郵政股份有限公司臺北成功郵局所開立帳號0000000000
    0000號帳戶（下稱臺北成功郵局帳戶）之存摺、提款卡（含
    密碼，領取提款卡之日期為91年7 月5 日）等物，均交付予
    某真實姓名、年籍不詳之成年人，以此方式幫助該名成年人
    所屬詐欺集團為詐欺取財之犯行；嗣取得乙○○上開臺北成
    功郵局帳戶之詐欺集團成員，即基於意圖為自己不法所有之
    詐欺取財犯意，於94年6 月3 日上午某時，撥打電話予甲○
    ○，佯稱甲○○中獎，惟須先繳納稅金，方能領取獎項云云
    ，致甲○○因而陷於錯誤，誤信匯款繳納稅金後即可領得抽
    中之獎項，而依該詐欺集團成員之指示，於94年7 月25日匯
    款新臺幣（下同）15萬元至乙○○上開臺北成功郵局帳戶內
    （該詐欺團成員另接續指示甲○○將款項匯入於如附表所示
    之各帳戶內），旋由該詐欺集團成員持提款卡提領一空。嗣
    因甲○○於匯款後，查覺有異，經報警處理，始循線偵得上
    情。
二、案經高雄縣政府警察局移送臺灣高雄地方法院檢察署檢察官
    呈請臺灣高等法院檢察署檢察長令轉臺灣板橋地方法院檢察
    署檢察官偵查起訴。
    理  由
一、按被告以外之人於審判外之陳述，經當事人於審判程序同意
    作為證據，法院審酌該言詞陳述或書面陳述作成時之情況，
    認為適當者，得為證據，刑事訴訟法第159 條之5 第1 項定
    有明文。本件被害人甲○○於警詢中所為之陳述，對於被告
    乙○○而言，核屬被告以外之人於審判外之陳述，而被告及
    檢察官於本院審判程序中，均表示同意以上開被害人於警詢
    中之陳述作為證據（見本院97年6 月11日準備程序筆錄第3
    頁），本院審酌上開被害人所為陳述，係關於其遭詐騙而匯
    款之始末，依其陳述作成時之外部情況，並無該等供述證據
    係違法取得或信用性明顯過低之情形，認為適當，依首揭刑
    事訴訟法第159 條之5 第1 項規定，上開被害人於警詢中所
    為之陳述，自有證據能力，此合先敘明。
二、訊據被告乙○○矢口否認有何幫助詐欺取財犯行，辯稱：伊
    先前有在臺南開立郵局帳戶，之後於91年間，伊將該帳戶交
    由其胞弟蘇宏仁保管，作為伊開公司使用，該帳戶伊已經很
    久沒有使用，嗣蘇宏仁於95年3 、4 月間死亡，伊不知道是
    否係蘇宏仁將該帳戶交付他人流通使用；該臺南之郵局帳戶
    嗣經移轉至臺北成功郵局一事，伊並不知情，移轉手續也不
    是伊辦理的，可能係犯罪集團之人冒名辦理，伊從未將郵局
    帳戶交予其他人使用云云。經查：
  (一)上開臺北成功郵局帳號00000000000000號之郵局帳戶，係被
    告於91年7 月1 日所開立，並於同年7 月4 日將被告原於臺
    南西門路郵局所開立之郵局帳戶移轉至該臺北成功郵局帳戶
    內，此有上開臺北成功郵局帳戶之開戶基本資料、交易往來
    明細表各1 份，及本院辦理刑事案件電話記錄查詢表1 紙等
    在卷可稽。又被害人甲○○上開遭詐騙而匯款15萬元至被告
    前揭開臺北成功郵局帳戶（及匯款至如附表所示各帳戶）之
    事實，亦據被害人於警詢中及偵查中檢察官訊問時指述及結
    證明確，並有被害人所提出之匯款單據數紙、被告上開臺北
    成功郵局帳戶交易往來明細表、如附表所示各帳戶之開戶基
    本資料及交易往來明細表各1 份等在卷可按。
  (二)被告雖辯稱：伊先前係在臺南開立郵局帳戶，之後並於91年
    間將該帳戶交由其胞弟蘇宏仁保管，作為伊開公司使用，該
    帳戶伊已經很久沒有使用，嗣蘇宏仁於95年3 、4 月間死亡
    ，伊不知道是否係蘇宏仁將該帳戶交付他人流通使用，亦不
    知悉該臺南之郵局帳戶移轉至臺北成功郵局一事，伊並未辦
    理該帳戶之移轉手續，可能係犯罪集團之人冒名辦理云云。
    惟查，被告前於警詢中，原係稱：上開臺北成功郵局帳戶確
    係伊本人申請使用，伊在91、92年間將該帳戶之存摺、提款
    卡、密碼等均交由伊專科時期之同學陳宗良使用，因陳宗良
    在做股票買賣，向伊借用帳戶，伊信任陳宗良，才將帳戶借
    予陳宗良使用等情（見高雄縣政府警察局刑事偵查卷宗第60
    至第61頁之調查筆錄）；嗣經檢察官依被告於警詢中之指認
    ，傳喚陳宗良本人到場，陳宗良則陳稱：伊與被告確係專科
    同學，但伊已多年未見過被告，更從未向被告借用郵局帳戶
    ，伊已前往大陸地區發展4 年，被告於94年間還曾經打電話
    給伊，要求伊幫忙作證，伊並未同意，也未與被告見面等語
    （見偵查卷第44頁之訊問筆錄）；迨被告經檢察官提起公訴
    ，其於本院準備程序中，復改稱：該帳戶確實並非交予陳宗
    良使用，而係於91年間交由伊胞弟蘇宏仁保管，作為伊開公
    司使用，蘇宏仁已於95年3 、4 月間死亡云云（見本院97年
    6 月11日準備程序筆錄第2 至第3 頁），嗣被告於本院後續
    準備程序、審判程序中，再改稱：伊對於該郵局帳戶已記憶
    模糊，伊並未將該郵局帳戶自臺南移轉至臺北成功郵局，可
    能係遭犯罪集團成員冒名辦理移轉云云（見本院97年7 月23
    日準備程序筆錄第2 頁，98年12月2 日審判筆錄第3 頁、第
    5 頁、第6 頁）；觀諸被告前開歷次答辯內容，顯已前後矛
    盾、不相合致，尤其被告原先係稱將帳戶交由已前往大陸地
    區發展、長時間不在境內之專科同學陳宗良，待陳宗良經檢
    察官傳喚後，返臺說明實情，被告即改稱該帳戶係交予已死
    亡之胞弟蘇宏仁保管，欲陷案情於無可查證之境地，被告見
    風轉舵、心存投機之規避心態，實屬彰彰明甚，其上開所辯
    情節，已難採信。再者，被告自承其自臺南北上後，有住在
    臺北市○○○路○ 段194 號2 樓、3 樓之地址，與臺北成功
    郵局確實有地緣因素（臺北成功郵局址設臺北市○○路198
    巷38弄12號），且其胞弟蘇宏仁未曾住過該址等語（見本院
    97年6 月11日準備程序筆錄第4 頁、97年7 月23日準備程序
    筆錄第2 頁），而該址即為被告前開臺北成功郵局開戶資料
    中所填載之申請人地址無訛；倘非被告本人於居住上址期間
    ，自行就近開立該臺北成功郵局帳戶，並辦理原先臺南西門
    路郵局帳戶之移轉，實難想像有何人竟會如此大費周章、冒
    名為被告另行開立帳戶並辦理移轉手續（蓋倘係詐欺集團成
    員冒用被告之名辦理開戶及移轉，衡情絕無可能於冒名開戶
    後相隔3 年餘，始使用該帳戶收取詐騙之款項，徒增該段期
    間冒名開戶之事實遭查覺之風險）；是上開臺北成功郵局之
    帳戶，確係被告本人所開立之事實，自堪認定。
  (三)被告固另辯稱：伊並未將上開郵局帳戶交予他人使用云云；
    惟查，就取得被告上開臺北成功郵局存摺、提款卡（含密碼
    ）之詐欺集團而言，該詐欺集團既利用該帳戶作為收取騙得
    款項之工具，且確有被害人因受騙而匯款至上開帳戶內，衡
    情該詐欺集團當無可能選擇一隨時可能遭帳戶所有人終止（
    包含因發現遭冒名開戶而終止、因違反帳戶所有人意願脫離
    其持有而掛失終止等）致無法使用之帳戶，作為收取款項之
    用，否則，倘該詐欺集團尚未及實施詐欺犯行，甚者已實施
    詐欺犯行而未及提領詐得款項前，該帳戶所有人已先行將帳
    戶終止，則該詐欺集團豈非徒勞無功、一無所獲？此益徵被
    告上開臺北成功郵局帳戶之存摺、提款卡等物，絕非詐欺集
    團以違反被告本人意思之方式所取得使用，而係被告自行交
    付予該詐欺集團成員使用無疑。
  (四)按於金融機構開設存款帳戶，請領存摺及提款卡一事，原係
    針對個人身分之社會信用而予以資金流通，具有強烈之屬人
    性，而金融帳戶為個人理財之工具，於金融機構申請開設存
    款帳戶亦無任何特殊之資格限制，一般民眾皆可以存入最低
    開戶金額之方式，任意於金融機構申請開設存款帳戶，且一
    人並可於不同之金融機構申請多數之存款帳戶使用，此屬眾
    所周知之事實；是依一般人之社會生活經驗，若見他人不以
    自己名義申請帳戶，反而向人收集存款帳戶供己使用，衡情
    對於該帳戶是否供不法之使用，當有合理之懷疑；被告既係
    心智成熟之成年人，依其個人之智識及經驗，應可預見提供
    帳戶存摺、提款卡等物供他人使用，有幫助該他人從事詐欺
    取財犯行之可能；然被告竟仍將其上開臺北成功郵局帳戶之
    存摺、提款卡等物，均交予他人使用，足見被告於主觀上對
    於其提供帳戶之行為，縱令因而幫助他人為詐欺取財之行為
    ，亦不違反其本意，其有幫助詐欺取財之不確定故意，至屬
    灼然。
  (五)綜上所述，本件事證明確，被告犯行堪以認定。至被告於本
    院審理時，固聲請調查證人即其另名胞弟蘇宏全，欲證明其
    於臺南所開立之郵局帳戶確係交付予蘇宏仁保管之事實；惟
    查，本件涉案之郵局帳戶，係被告於91年7月1日所開立之臺
    北成功郵局帳戶，而該臺北成功郵局帳戶確係被告本人所開
    立，此詳前述；被告先前於臺南所開立之郵局帳戶，亦已於
    上開臺北成功郵局帳戶開立後，移轉至該帳戶，是該臺南所
    開立之郵局帳戶先前係由何人保管乙節，已與本案無直接之
    關聯性甚明；從而，被告聲請調查證人蘇宏全所欲證明之前
    述待證事實，既與本案無直接之關聯性，自無調查之必要，
    本院爰不予調查，附此敘明。
三、按被告行為後，94年2 月2 日修正公布之刑法部分修正條文
    ，業於95年7 月1 日施行。修正後刑法第2 條第1 項規定：
    「行為後法律有變更者，適用行為時之法律。但行為後之法
    律有利於行為人者，適用最有利於行為人之法律」，上揭條
    文係規範行為後法律變更所生新舊法律比較適用之準據法，
    於刑法修正施行後，應適用上揭條文之規定，為「從舊從輕
    」之比較。次按修正前刑法第33條第5 款原規定：「罰金：
    （銀元）1 元以上」，依現行法規所定貨幣單位折算新臺幣
    條例第2 條規定折算為新臺幣後，上開罰金刑之最低數額即
    為新臺幣3 元；而修正後刑法第33條第5 款則規定：「罰金
    ：新臺幣1,000 元以上，以百元計算之」，即修正後之罰金
    刑最低數額，已提高為新臺幣1,000 元；比較新舊法之結果
    ，修正後之規定，並未較有利於被告，揆諸前揭說明，本件
    自應適用被告行為時即修正前之刑法規定。至被告所犯詐欺
    取財罪之法定刑中罰金刑數額提高標準部分，依增訂刑法施
    行法第1 條之1 第1 項、第2 項前段規定提高後之數額，與
    原適用（廢止前）罰金罰鍰提高標準條例第1 條前段、現行
    法規所定貨幣單位折算新臺幣條例第2 條等規定提高並折算
    為新臺幣後之數額，兩者均屬相同，對於被告並無何有利或
    不利之影響，自不生新舊法比較適用之問題，應依一般法律
    適用之原則，直接適用增訂後之規定，併予敘明。
四、核被告所為，係犯刑法第30條（本條文雖經修正，然僅屬文
    字用語之修正，未涉及構成要件或刑罰之變更，非屬法律之
    變更，自不生比較適用新舊法之問題，依一般法律適用原則
    ，應直接適用裁判時之規定）第1 項、第339 條第1 項之幫
    助詐欺取財罪。被告係幫助該詐欺集團成員為詐欺取財之犯
    行，為幫助犯，依刑法第30條第2 項規定，減輕其刑。爰審
    酌被告之行為對於被害人所造成之損害程度非輕，及其行為
    助長社會上「人頭文化」歪風，導致詐欺犯罪追查不易，形
    成查緝死角，及其犯後猶飾詞否認犯行，態度不佳等一切情
    狀，量處如主文所示之刑，以資懲儆。又被告犯罪後，中華
    民國九十六年罪犯減刑條例業經總統於96年7 月4 日公布，
    並自同年月16日起生效施行，核本件被告之犯罪時間，係在
    96年4 月24日以前，合於該條例所列之減刑要件，爰依該條
    例第2 條第1 項第3 款規定，減其宣告刑二分之一。再關於
    有期徒刑易科罰金之折算標準，修正前刑法第41條第1 項前
    段原規定：「犯最重本刑為5 年以下有期徒刑以下之刑之罪
    ，而受6 個月以下有期徒刑或拘役之宣告，因身體、教育、
    職業、家庭之關係或其他正當事由，執行顯有困難者，得以
    1 元以上3 元以下折算1 日，易科罰金」，而依當時有效之
    罰金罰鍰提高標準條例（業經廢止）第2 條前段規定，就上
    開數額提高為100 倍折算1 日，亦即修正前刑法第41條第1
    項前段所規定之易科罰金折算標準，係以銀元100 元至300
    元折算1 日，依現行法規所定貨幣單位折算新臺幣條例第2
    條規定折算為新臺幣後，係以新臺幣300 元至900 元折算1
    日；修正後刑法第41條第1 項前段則規定：「犯最重本刑為
    5 年以下有期徒刑以下之刑之罪，而受6 個月以下有期徒刑
    或拘役之宣告者，得以新臺幣1,000 元、2,000 元或3,000
    元折算1 日，易科罰金」，即修正後刑法第41條第1 項前段
    所規定之易科罰金折算標準，係以新臺幣1,000 元、2,000
    元或3,000 元折算1 日；比較新舊法之結果，修正後之規定
    ，並未較有利於被告，依刑法第2 條第1 項前段之規定，自
    應適用修正前刑法第41條第1 項前段、廢止前罰金罰鍰提高
    標準條例第2 條規定，諭知易科罰金之折算標準。
據上論斷，應依刑事訴訟法第299 條第1 項前段，刑法第2 條第
1 項前段、第30條第1 項、第2 項、第339 條第1 項，修正前刑
法第41條第1 項前段，廢止前罰金罰鍰提高標準條例第2 條，中
華民國九十六年罪犯減刑條例第2 條第1 項第3 款、第7 條、第
9 條，刑法施行法第1 條之1 第1 項、第2 項前段，判決如主文
。
本案經檢察官黃彥琿到庭執行職務
中    華    民    國    98    年    12    月    16    日
                刑事第十一庭  審判長法  官  張江澤
                                    法  官  陳海寧
                                    法  官  劉景宜
上列正本證明與原本無異。
如不服本判決，應於判決送達後10日內敘明上訴理由，向本院提
出上訴狀 (應附繕本) ，上訴於臺灣高等法院。其未敘述上訴理
由者，應於上訴期間屆滿後20日內向本院補提理由書「切勿逕送
上級法院」。
                                    書記官  謝秀青
中    華    民    國    99    年    1     月    4     日
附表：
┌──┬─────┬─────┬────────────┐
│編號│匯款時間  │匯款金額  │匯入帳戶                │
│    │（民國）  │（新臺幣）│                        │
├──┼─────┼─────┼────────────┤
│ 1  │94年6 月3 │2 筆分別為│黃鉑升所開立之中華郵政股│
│    │日、94年6 │59,900元、│份有限公司茄萣郵局帳號01│
│    │月6 日    │8 萬元    │000000000000號帳戶      │
├──┼─────┼─────┼────────────┤
│ 2  │94年6 月7 │3 筆分別為│吳建德所開立之聯邦商業銀│
│    │日        │20萬元、  │行西盛分行（址設臺北縣新│
│    │          │27,800元、│莊市○○○路26號）帳號  │
│    │          │17萬元    │000000000000 號帳戶     │
├──┼─────┼─────┼────────────┤
│ 3  │94年6 月15│60萬元    │李國棟所開立之新竹國際商│
│    │日        │          │銀永和分行（址設臺北縣永│
│    │          │          │和市○○路302 號）帳號  │
│    │          │          │00000000000 號帳戶      │
├──┼─────┼─────┼────────────┤
│ 4  │94年6 月15│2筆分別為 │徐克琳所開立之聯邦商業銀│
│    │日、94年6 │593,400元 │行樹林分行（址設臺北縣樹│
│    │月27日    │、40萬元  │林市○○路275 號）帳號  │
│    │          │          │000000000000號帳戶      │
├──┼─────┼─────┼────────────┤
│ 5  │94年6 月30│72,000元  │張書瑜所開立之中華郵政股│
│    │日        │          │份有限公司樹林山佳郵局（│
│    │          │          │址設臺北縣樹林市○○路1 │
│    │          │          │段28號）帳號000000000000│
│    │          │          │79號帳戶                │
├──┼─────┼─────┼────────────┤
│ 6  │94年7 月4 │10萬元    │吳敬哲所開立之中華郵政股│
│    │日        │          │份有限公司臺北六張犁郵局│
│    │          │          │帳號00000000000000號帳戶│
├──┼─────┼─────┼────────────┤
│ 7  │94年7 月7 │35萬元    │張鴻翔所開立之中華郵政股│
│    │日        │          │份有限公司龍潭郵局帳號02│
│    │          │          │000000000000號帳戶      │
├──┼─────┼─────┼────────────┤
│ 8  │94年7 月13│10萬元    │潘敏弘所開立之臺北國際商│
│    │日        │          │業銀行觀音分行帳號029216│
│    │          │          │0000000號帳戶           │
├──┼─────┼─────┼────────────┤
│ 9  │94年7 月14│40萬元    │劉昭智所開立之中華郵政股│
│    │日        │          │份有限公司西湖郵局帳號02│
│    │          │          │000000000000號帳戶      │
├──┼─────┼─────┼────────────┤
│ 10 │94年7月14 │40萬元    │薛吉成所開立之中華郵政股│
│    │日        │          │份有限公司士林後港郵局帳│
│    │          │          │號00000000000000號帳戶  │
├──┼─────┼─────┼────────────┤
│ 11 │94年7 月28│21萬元    │江天富所開立之中華郵政股│
│    │日        │          │份有限公司臺中烏日郵局帳│
│    │          │          │號00000000000000號帳戶  │
├──┼─────┼─────┼────────────┤
│ 12 │94年8 月2 │12萬元    │陳穎權所開立之中華郵政股│
│    │日        │          │份有限公司嘉義忠孝郵局帳│
│    │          │          │號00000000000000號帳戶  │
└──┴─────┴─────┴────────────┘
附錄本案論罪科刑法條全文：
刑法第339條第1項
中華民國刑法第339條
（普通詐欺罪）
意圖為自己或第三人不法之所有，以詐術使人將本人或第三人之
物交付者，處5年以下有期徒刑、拘役或科或併科1千元以下罰金
。
以前項方法得財產上不法之利益或使第三人得之者，亦同。
前二項之未遂犯罰之。


司法院資訊處製作；財團法人民間司法改革基金會備份。
